臺灣高等法院高雄分院刑事判決　　　　　　　　　九十一年度交上易字第三號
　　上　訴　人　甲○○
　　即　被　告
　　選任辯護人　王伊忱律師
　　　　　　　　陳景裕律師
　　　　　　　　鄭美玲律師
右上訴人因業務過失傷害案件，不服臺灣高雄地方法院九十年度交易字第八二四號中
華民國九十一年十一月十五日第一審判決（起訴案號：臺灣高雄地方法院檢察署九十
年度偵字第一九○七五號），提起上訴，本院判決如左：
      主  文
原判決撤銷。
甲○○從事業務之人，因業務上之過失傷害人，處有期徒刑陸月，如易科罰金，以參
佰元折算壹日。
    事  實
一、甲○○考領有職業聯結車駕駛執照，係長榮運輸股份有限公司（下簡稱長榮運輸
    公司）雇用之司機，平日以駕駛聯結車為業，為從事業務之人。於民國九十年六
    月十九日上午七時三十五分許，駕駛車牌號碼ＫＭ─五七七號曳引車，沿高雄市
    前鎮區○○路外側快車道由南往北方向行駛，途經該路與漁港路之交岔路口，欲
    右轉漁港路往東行駛時，理應注意汽車行駛至交岔路口時，轉彎車應讓直行車先
    行，而當時天候雖有下雨，惟依當時情形為日間自然光線、無障礙物、路面無缺
    陷、視距良好，又無其他不能注意之情事，竟於上開交岔路口欲右轉彎進入漁港
    路時，疏未注意讓沿新生路由南往北方向行駛之直行車輛先行，即貿然右轉，適
    有乙○○騎乘車牌號碼ＹＯＫ—六五二號輕型機車沿新生路由南往北方向之慢車
    道直行至該交叉路口，甲○○所駕駛車輛之右前方車輪遂不慎撞及由乙○○所騎
    乘之上開機車，致乙○○所駕駛之機車倒地後，甲○○之曳引車前輪仍推行乙○
    ○之機車滑行，乙○○之機車並留下五點七公尺之刮地痕，乙○○並當場受左腳
    皮膚缺損、韌帶暴露、左足部骨折之傷害，嗣將乙○○送醫施以顯微手術、植皮
    手術等急救後，乙○○雖仍有疤痕攣縮之情形及左側腓神經麻痺致垂足之功能減
    少及障礙情形，惟未達於完全喪失行走及站立能力之毀敗一肢之機能之情形。甲
    ○○於肇事後即報警處理，並於警方至現場時坦承肇事，自願接受偵訊。
二、案經乙○○訴由高雄市警察局前鎮分局報請臺灣高雄地方法院檢察署檢察官偵查
    起訴。
    理  由
一、訊據上訴人即被告甲○○對於右開時、地駕駛曳引車右轉彎時與告訴人乙○○所
    駕機車發生碰撞，致告訴人受傷之情事坦承不諱，惟矢口否認有何過失傷害犯行
    ，辯稱：我在停車線前三十公尺就有打方向燈，在停止線剛好對向有一輛左轉車
    ，我先讓它左轉，我停在那裡二十幾秒，起步前再看右後側沒有來車我才轉彎，
    我進入漁港路時，我發現我的車子底下有異聲我才停下來，我才發現告訴人在我
    車子下面，我沒有過失云云。經查：
（一）被告駕駛車牌號碼ＫＭ－五七七號曳引車，沿高雄市○鎮區○○路外側快車道
      由南往北方向行駛，途經該路與漁港路之交岔路口，欲右轉漁港路往東行駛時
      ，與乙○○所騎乘沿新生路慢車道由南往北方向行駛之機車發生碰撞，致乙○
      ○所騎乘之上開機車往漁港路方向滑行後倒地，乙○○因而受有傷害情事，業
      據告訴人乙○○分別於警訊、偵查及原審審理中指訴在卷（見警卷第三頁、偵
      查卷第六頁、原審卷第一五），而被告對於前揭時地駕車右轉彎時與告訴人機
      車發生碰撞，告訴人機車往漁港路方向滑行，機車壓在曳引車之右前輪乙事亦
      不爭執（見警卷第二頁、偵卷第七頁、原審卷第二二頁），復有道路交通事故
      調查報告表一紙、照片十五幀附卷可稽；又告訴人機車遭擦撞往前滑行後倒地
      受有左腳皮膚缺損、韌帶暴露、左足部骨折之傷害，經送醫後施以顯微手術、
      植皮手術等急救後，現仍有疤痕攣縮之情形及左側腓神經麻痺致垂足之功能減
      少及障礙情事，亦有其所提之高雄醫學大學附設中和紀念醫院（下簡稱高醫）
      九十年七月十八日診斷證明書、該院九十三年二月十八日高醫附秘字第○九三
      ○○○○四○二號函、長庚紀念醫院高雄分院九十三年二月二十三日九三長庚
      院高字第○五四一號函各一紙（本院卷二第一八一、一八二頁）在卷足憑。
（二）被告右轉彎時未讓直行車先行，致撞擊直行之乙○○所騎乘機車之事實，除據
      告訴人指訴外，另觀之肇事當時所繪製之道路交通事故調查報告表上現場圖所
      示：被告行向之漁港路車道分為內、外快車道及慢車道，車道寬分別為三．五
      公尺、三．五公尺、五．四公尺，被告之曳引車於肇事後斜停在上開交岔路口
      東側之漁港路東向內、外側快車道至慢車道上，曳引車頭朝東北方，車尾朝西
      南方，曳引車左前輪、左後輪距漁港路分向限制線分別為一點二公尺、一點三
      公尺，其後板車左後輪距漁港路分向限制線為五．八公尺，右後車角距新生路
      東側路邊延伸線三點五公尺，而告訴人乙○○騎乘之機車則倒於被告駕駛之曳
      引車右前車頭前懸下方，機車車頭朝東北方、車尾朝西南方，又被告駕駛之曳
      引車車後左側之漁港路東向外側快車道行車路線留有五點七公尺之刮地痕，該
      刮地痕之起點係位於西距新生路東側路邊延伸線零點二公尺處之外側快車道上
      往漁港路方向（即向東）延伸等情，再參酌被告車寬為二．四公尺及現場照片
      ，可知被告右轉彎時，告訴人之機車係在於新生路北向之慢車道上，並介於漁
      港路東向外側快車道及慢車道附近，是雙方車輛之撞擊地點應亦可認係位於延
      伸之新生路之慢車道上，而介於漁港路外側快車道與慢車道間。再依車禍發生
      後，被告駕駛之曳引車之停向及告訴人機車倒於被告曳引車之右前車頭前懸下
      方等情，亦可知被告尚未在上開路口轉彎時，告訴人即已騎乘機車於新生路由
      南往北方向慢車道直行，並已行至前開新生路、漁港路交叉路口，而遭欲右轉
      之被告曳引車右前車頭處撞及其機車左側。是倘如被告所辯：伊已在路口中心
      點轉彎，告訴人未讓其先行云云，則依被告車身長約十八．二公尺（見本院卷
      第三九頁），若其當時已完成右轉，則其車身應會佔用新生路之快、慢車道（
      車道寬依現場圖分別為三．五公尺、五．四公尺），甚至車頭部分已進入漁港
      路，此時若告訴人未讓被告車輛先行而自後撞及被告車輛，則應係撞及到被告
      曳引車之車身，而非車頭部分，從而被告之車輛亦無從將告訴人之機車往東北
      方向推行。是被告所辯顯與事實不符，自不足採。
（三）被告雖提出當日行車紀錄卡送請樺崎實業有限公司鑑定，並以其於轉彎時在漁
      港路、新生路中線交叉處附近暫停達二十三秒，嗣重新起動發現異樣即立即停
      車（約八秒），證明其車駛入路口中心處開始轉彎時，告訴人尚未到達路口云
      云，惟被告於肇事當時並未將行車紀錄卡交給警員，已經其於本院自承在卷，
      且縱如該紀錄卡上所載，曾於七時三十一分十四秒至三十一分三十七秒間曾停
      頓二十三秒，惟由再開始行駛之三十一分三十七秒至三十一分四十五秒間（八
      秒）行駛二十公尺，及於三十一分四十五秒至三十一分五十秒間（五秒）行駛
      十三公尺，嗣即停車等情以觀，在二次停車間即已花費十三秒時間，行駛約三
      十三公尺，是倘如被告所述，係在漁港路、新生路中線交叉處附近暫停達二十
      三秒再重新起動，則其起動之速度亦必定不快，何以告訴人之機車仍為被告車
      輛往前推行約二十一．七公尺（3.5+18.2=21.7），而非立即煞住？再被告之
      車輛又何能僅停於距新生路東側路邊延伸線僅二十餘公尺處，而非前開紀錄卡
      上所示之三十三公尺？況從行車紀錄卡上所示之三十一分十四秒至三十一分三
      十七秒停車時間，亦無法認定被告停車之正確位置為何，是此自難僅憑被告所
      述係為等待左轉彎車而停於交叉路口一語，即遽以判定。故綜上所述，被告辯
      稱當時時速只有數公里至十公里，且已到達交叉路口開始轉彎一語，自不足採
      信。
（四）按刑法第十條第四項第四款所稱毀敗一肢以上之機能，係指肢體因傷害之結果
      完全喪失其效用者而言，初不以驗斷時狀況如何為標準，如經過相當之診治而
      能回復原狀或雖不能回復原狀而僅衹減衰其效用者，仍不得謂為該款之重傷（
      參見最高法院八十八年台上字第一六六三號判決）。告訴人於車禍後受有左腳
      皮膚缺損、韌帶暴露之傷害，有高醫驗傷單一紙附卷可稽，而告訴人經治療後
      ，經原審函查前開醫院治癒情形，雖經該院於九十一年九月十三日以九一高醫
      附秘字第二五○五號函覆稱：「蕭君受傷後導致足部跗骨之喪失，術後腳之功
      能無法完全恢復，即無法如正當人一般行走，亦無法承受過久的站立及一般簡
      易運動及勞動，對日常生活的照顧上已構成明顯影響」等語，惟經本院再去函
      查明告訴人目前治療及復原情形，該院則於九十三年二月十八日以高醫附秘字
      第○九三○○○○四○二號函：「依病歷記載，蕭君於九十一年六月六日於本
      院門診就診時，傷口已經穩定，但有疤痕攣縮之情形及左側腓神經麻痺導致垂
      足。因蕭君未在本院持續追蹤，故無法得知其目前情況，但依病況研判，應不
      會完全喪失行走及站立能力，可是左足功能將會減少及障礙」等語，另經本院
      函查告訴人最近就診之醫院即長庚醫院高雄分院，經該院於九十三年二月二十
      三日以九三長庚院高字第○五四一號函覆稱：「蕭君九十二年八月十三日至本
      院骨科初診，其自訴左足開放性骨折，且有腓神經麻痺，左足腳指運動尚可。
      Ｘ光檢查顯示外傷性足關節炎，可能對左足關節產生機能減衰之障害」等語，
      是由告訴人自受傷後之治療經過情形觀之，告訴人之傷勢僅係機能減衰，並未
      達於完全毀敗之程度。故尚與前開重傷之要件不合，而僅為普通傷害之程度。
（五）按轉彎車應讓直行車先行，道路交通安全規則第一百零二條第一項第六款定有
      明文。查被告考領有聯絡車駕駛執照，已經其於本院自承在卷，其對於前揭規
      定自不得諉為不知，且該規定之義務亦為被告應注意並能注意之事項；況依當
      時天候雖有下雨，惟依當時情形為日間自然光線、無障礙物、路面無缺陷、視
      距良好，又無其他不能注意之情事，竟於上開交岔路口欲右轉彎進入漁港路時
      ，疏未注意讓直行車先行，即貿然右轉，未讓行進中之告訴人機車先行，則被
      告顯有應注意能注意而不注意之過失情形，至為明顯。再本件車禍經原審送高
      雄市政府建設局車輛行車事故鑑定委員會鑑定，及本院送請財團法人成大研究
      發展基金會鑑定，其結果均認，被告所駕曳引車右轉彎時未讓直行車先行為肇
      事原因，分別有高雄市政府建設局車輛行車事故鑑定委員會九十一年八月十五
      日府高市車鑑字第０九一０００三八三０號函附之鑑定意見書（見原審卷第九
      五、九六頁），及財團法人成大研究發展基金會九十二年七月十日九二成大研
      基建字第一四一七號函及鑑定意見（見本院卷第二五至四六頁）各一份附卷可
      稽，是被告於前開時地駕車右轉彎時未讓直行車先行以致肇事之過失情節應堪
      認定。又本件告訴人因本件道路交通事故受有前開傷害，亦如前述，其所受傷
      害與被告之過失行為間，具有相當之因果關係一情，亦堪認定。
（六）雖前開財團法人成大研究發展基金會之鑑定意見書內，提及分析本案肇事責任
      時必須考慮的因素包括告訴人騎車進入路口前有沒有可能察覺左側曳引車存在
     ，而推論：「Ａ（可能性一）：曳引車由後追擦撞輕機車時，告訴人有０－５%
      的過失（即長距離直線行駛後進入路口未注意左側併行大型車輛）」、「Ｂ（
      可能性二）：輕機車欲搶先在曳引車右轉時直行遭曳引車擦撞時，告訴人有２
      ０－３０%的過失（即直行超越時未警覺超越時之危險）」等語，然本件由前
      開理由（二）、（三）部分之敘述，已可認定告訴人機車騎至新生路慢車道接
      近漁港路外側快車道與慢車道附近時，被告車輛尚未開始轉彎，且依照片所示
      機車左側中間部位卡於曳引車右前輪之位置，亦可認定曳引車於轉彎時於側後
      方向擦撞機車之中間部分並帶同機車往前滑行，是此時告訴人已無從注意而閃
      避，故依前開所述，本院認告訴人於本件車禍並無過失。是財團法人成大研究
      發展基金會之鑑定意見書內關於告訴人有過失部分為本院所不採。併此敘明。
（七）綜上所述，本件事證明確，被告犯行，洵堪認定。
二、查被告為職業聯結車司機，為從事業務之人，肇事當時係在執行公司業務等情，
    均經被告於警訊、偵訊時供陳明確。又告訴人因本件車禍所受之傷害，非屬刑法
    第十條第四項第四款之重傷害，而係普通傷害，已如前述，核被告所為，係犯刑
    法第二百八十四條第二項前段之業務過失傷害罪。公訴人認被告所犯係同法第二
    百八十四條第二項後段之業務過失致重傷害罪，尚有不當，惟其起訴之基本事實
    相同，本院自得予以變更起訴法條。又被告於肇事後即報警處理並留在現場，業
    據其偵查時供述明確（見偵查卷第七頁），又警員接獲報案後，即至現場處理，
    並繪製現場圖、拍照情事，亦經證人馮坤益於原審審理時證述在卷（見原審卷第
    七六頁），是被告於警察至現場時坦承係其肇事，並接受偵訊，為對未發覺之犯
    罪自首而接受裁判，應依法減輕其刑。
三、原審以被告罪證明確，予以論罪科刑，固非無見。惟查：(一)告訴人所受之傷害尚
    未達於毀敗一肢之程度，已如前述，是與刑法第十條第四項第四款之重傷害要件
    不合，原審認被告係犯業務過失致重傷害罪，尚有未洽。(二)原審亦認被告有疏未
    注意車前狀況之過失，惟當時被告係欲右轉彎，告訴人係欲直行，而在被告車輛
    之右側方向，尚非被告之前方，自無未注意車前狀況之情形，是本件被告之過失
    亦僅於轉彎時未讓直行車先行，原判決認被告尚有未注意車前狀況之過失，自有
    未洽。至於被告上訴意旨，以其無過失為由，提起上訴，關於其否認前開過失犯
    行部分，為無理由，已如前述，惟原判決既有前開可議之處，自應由本院將原判
    決予以撤銷改判。爰審酌被告駕駛曳引車，於右轉彎時應隨時注意右側車輛動向
    ，並讓直行先行，惟卻疏未注意，致告訴人受有前開傷害，影響其足部之機能，
    並於治療、植皮過程中遭受無法言喻之痛楚，且被告迄今仍未賠償告訴人所受損
    害等一切情狀，量處有期徒刑六月，並諭知易科罰金之折算標準。
據上論結，應依刑事訴訟法第三百六十九條第一項前段、第三百六十四條、第三百條
、第二百九十九條第一項前段，刑法第二百八十四條第二項前段、第四十一條第一項
前段、第六十二條，罰金罰鍰提高標準條例第一條前段、第二條，判決如主文。
本案經檢察官張其主到庭執行職務。
中      華      民      國      九十三    年    四      月      六      日
                              臺灣高等法院高雄分院刑事第三庭
                                  審判長法官  周賢銳
                            法官  謝宏宗
                                        法官  黃蕙芳
右正本證明與原本無異。
不得上訴。
                                  法院書記官  郭蘭蕙
中    華    民    國      九十三      年      四      月    七    日
附錄本案論罪科刑法條全文：
中華民國刑法第二百八十四條
 (過失傷害罪)
因過失傷害人者，處六月以下有期徒刑、拘役或五百元以下罰金，致重傷
者，處一年以下有期徒刑、拘役或五百元以下罰金。
從事業務之人，因業務上之過失傷害人者，處一年以下有期徒刑、拘役或
一千元以下罰金，致重傷者，處三年以下有期徒刑、拘役或二千元以下罰
金。
